臺灣高等法院刑事判決　　　　　　　　95年度上訴字第4864號
上　訴　人
即　被　告　甲○○
上列上訴人因偽造文書案件，不服臺灣桃園地方法院95年度訴字
第722號，中華民國95年10月31日第一審判決（起訴案號：臺灣
桃園地方法院檢察署95年度偵字第4948號），提起上訴，本院判
決如下：
    主  文
上訴駁回。
    事  實
一、緣NGUYEN THI KIM THOA （起訴書誤載為NGUTEN THI KIM
    THOA）（中文譯名阮氏金賽，下稱阮氏金賽，業經原審法院
    另案改依簡易訴訟程序審理，並判處有期徒刑6月確定）係
    民國94年1月9日合法來臺之越南籍之監護工（合法居留期限
    至94年5月27日），竟於94年5月19日離開其在臺住處及工作
    地點而逃逸，為能在臺繼續工作賺取金錢，竟與甲○○共同
    基於偽造公印文及行使偽造特種文書之犯意聯絡，於94年9
    月11日晚間某時許，以新臺幣（下同）2萬元之代價，向甲
    ○○購買中華民國外僑居留證（下稱外僑居留證），且2人
    一起前往不詳地點之某照相館為阮氏金賽拍照後，由甲○○
    自行將取得阮氏金賽之照片，掃描列印在內有偽造內政部公
    印文1枚，用以偽造越南籍人民VU THI NGOC（中文譯名為武
    氏玉，下稱武氏玉）名義之外僑居留證1張，嗣於94年9月16
    日某時許，在臺北縣三峽鎮○○路365號之某間壁紙公司，
    交付予不知情之阮氏金賽之雇主而行使之，讓阮氏金賽得以
    冒稱武氏玉本人應徵工作，足以生損害於武氏玉及警政機關
    對於核發外僑居留證及管理之正確性。嗣為警於95年2月23
    日晚間10時22分許，在桃園縣大園鄉許厝港90之61號對面2
    樓公寓查獲，並扣得阮氏金賽所有，供犯罪所用之偽造武氏
    玉名義之外僑居留證1張（統一證號：JD0 0000000號，含偽
    造之內政部公印文1枚、NGUYEN THI KIM THOA相片1張）。
二、案經彰化縣政府警察局二林分局報請臺灣桃園地方法院檢察
    署檢察官偵查起訴。
    理  由
壹、證據能力部分：
    按「被告以外之人於審判外之言詞或書面陳述，除法律有規
    定者外，不得作為證據」，刑事訴訟法第159 條第1 項定有
    明文，此即學理上所稱「傳聞證據排除法則」。依上開法律
    規定，傳聞證據原則上固無證據能力，但如法律別有規定者
    ，即例外認有證據能力。經查：
一、本件卷附之桃園縣政府警察局95年8 月24日桃警外字第0950
    077960號函，係該局依檢察機關概括授權執行鑑定職務所出
    具之書面鑑定報告，依刑事訴訟法第159 條第1 項及同法第
    208 條第1 項準用同法第206 條第1 項之規定，屬於傳聞法
    則之例外，自得作為證據。
二、又被告以外之人於審判外之陳述，雖不符同法第159 條之1
    至第159 條之4 之規定，但經當事人於審判程序同意作為證
    據，法院審酌該言詞陳述或書面陳述作成時之情況，認為適
    當者，亦得為證據；當事人、代理人或辯護人於法院調查證
    據時，知有第159 條第1 項不得為證據之情形，而未於言詞
    辯論終結前聲明異議者，視為有前項之同意，此則據同法第
    159 條之5 規定甚明。鑒於採用傳聞證據排除法則之重要理
    由之一，係因傳聞證據未經當事人之反詰問予以覈實，若當
    事人願放棄對原供述人之反對詰問時，原則上即可承認該傳
    聞證據之證據能力，而揆諸我國刑事訴訟法第159 條之5 之
    立法理由，除參照前述傳聞證據排除法則之基本法理外，亦
    參考日本刑事訴訟法第326 條之立法例，查日本刑事審判實
    務之運作，有關檢察官及被告均同意作為證據之傳聞書面材
    料或陳述，可直接援引該國刑事訴訟法第326 條作為傳聞例
    外之法律依據，僅在檢察官與被告不同意之情況下，乃須根
    據其他傳聞例外規定俾以斟酌該等書面材料或陳述是否具有
    證據能力，在當事人間無爭執之案件中，傳聞證據基本上均
    可依據前引規定提出於法院使用。職是之故，我國刑事訴訟
    法第159 條之5 之適用應可作同上之解釋。經查，本件判決
    後開所示之被告甲○○以外之人於審判外之陳述（包括書面
    陳述），固均屬傳聞證據，惟辯護人雖知上開證據資料為傳
    聞證據，但於原審準備程序及審判期日中則表示對上開證據
    資料之證據能力不予爭執，且迄至言詞辯論終結前亦未再聲
    明異議；而公訴檢察官、被告於原審準備程序或審判期日中
    則均表示同意上開證據資料有證據能力。審酌上開證據資料
    製作時之情況，尚查無違法不當及證明力明顯過低之瑕疵，
    亦認為以之作為證據應屬適當，故揆諸前開法律規定與說明
    ，爰逕依刑事訴訟法第159條之5規定，認前揭證據資料均例
    外有證據能力。
貳、實體部分：
一、訊據被告甲○○矢口否認有何上揭犯行，辯稱：伊沒有偽造
    上揭外僑居留證並交付給阮氏金賽云云。惟查：
  (一)上揭事實，業據證人阮氏金賽於原審審理時證述明確，且有
    阮氏金賽於警詢時指認被告之口卡片1張、照片2張、外勞居
    留資料查詢-明細內容顯示畫面2份、內政部警政署外僑入出
    境資料處理系統查詢畫面1份附卷可稽，並有扣案之外僑居
    留證1張可按。又上開扣案之外僑居留證經送桃園縣政府警
    察局鑑定結果，認該居留證紙質與正本不符，且無鋼印及蜂
    窩組織之浮水印，另查警政署居留動態管理系統登錄電腦之
    照片與居留證不符，顯為偽造之證件，此有該局95年8月24
    日桃警外字第0950077960函1份在卷可稽。
  (二)被告雖以前揭情詞置辯，嗣於原審審理時，又改稱：其當時
    確有向阮氏金賽說要做假證件給她，但是想要騙她的錢，其
    有帶阮氏金賽照相，後來阮氏金賽跑掉，相片沒有交給其云
    云。惟證人阮氏金賽於原審審理時具結證稱：扣案外僑居留
    證是被告賣給伊的，因為伊找不到工作，伊朋友介紹伊與被
    告認識，被告說要幫伊找工作，且帶伊去找工作，並跟伊說
    過2天會拿證件給伊，當時有約定代價為2萬元，先給1萬元
    ，另1萬元於領1個月薪水後再為給付，扣案外僑居留證上之
    照片是被告開車帶伊去照相館照相，後來就由被告自己去辦
    理，因為照完相後，伊還有1萬元未給被告，被告打電話來
    ，跟伊說要來拿剩下的錢，被告與武氏玉來伊公司拿剩下的
    1 萬元，伊將錢付清後，被告才將偽造的外僑居留證交給伊
    之老闆娘（雇主），伊之老闆娘於94年9月間再交給伊，伊
    於95年2月23日被查獲時，確實持有扣案之偽造外僑居留證
    ；且伊可以確定就是在庭被告出售扣案之偽造外僑居留證，
    且帶伊去照相等語明確（見原審95年6月30審判筆錄）；核
    與證人阮氏金賽於檢察官偵查時具結證述情節相符（見偵卷
    第45至46頁）。又證人阮氏金賽與被告並無讎隙怨懟，業經
    證人阮氏金賽證述明確，且經被告陳明在卷，而證人阮氏金
    賽雖為本案之共犯，然其已捨棄其緘默權，業經具結擔保所
    為之陳述絕無增、刪、隱、匿等情事，如有虛偽陳述，願受
    偽證罪之刑責，並經被告行使詰問權，當無誣陷被告之虞。
    再者，被告於原審審理時業已自承其有向阮氏金賽說要做假
    證件給她，又帶阮氏金賽去照相等情（原審95年6月30日審
    判筆錄），足認證人阮氏金賽之前揭證述，堪以採信為真實
    ，並有扣案之偽造外僑居留證1張可資佐證，是被告前揭所
    辯，均顯不足採信。另被告雖於原審95年9月12日審理庭時
    ，聲請傳喚證人即阮氏金賽之前雇主到庭作證，惟經原審於
    95年9月12日當庭諭知其於5日內陳報證人之姓名、住址或年
    籍資料到院，然被告並未曾陳報證人之姓名、住址或年籍資
    料到院，嗣原審再訂於95年10月17日開審理庭，並於傳票上
    註明請其攜同所欲傳訊之證人到庭，然被告於95年10月17
    日並未攜同證人到庭，致原審無法傳喚其欲傳訊之證人，有
    原審95年9月12日審判筆錄、95年10月17日審判錄在卷可稽
    ；又如前所述，本件事證已臻明確，已無傳訊該證人之必要
    ，附此敘明。本案事證明確，被告犯行堪以認定，應依法論
    科。
二、被告行為後，刑法於94年2月2日修正公布，自95年7月1日施
    行。刑法第33條第5款修正為主刑之種類：罰金新台幣一千
    元以上，以百元計算之，比較被告行為時刑法第33條第5款
    主刑之種類：罰金銀元一元以上，就罰金之最低度以適用舊
    法對於被告有利。修正後之刑法刪除第55條關於牽連犯之規
    定。依修正前之規定，犯一罪而其方法或結果之行為犯他罪
    名者，從一重處斷；依修正後之刑法既已刪除牽連犯之規定
    ，則應依數罪併罰之規定分論併罰。比較新舊法，以適用舊
    法較有利於被告。被告行為時之刑法第41條第1項前段規定
    ：「犯最重本刑為5年以下有期徒刑以下之刑之罪，而受6個
    月以下有期徒刑或拘役之宣告，因身體、教育、職業、家庭
    之關係或其他正當事由，執行顯有困難者，得以1元以上3
    元以下折算一日，易科罰金。」又被告行為時之易科罰金折
    算標準，修正前罰金罰鍰提高標準條例第2條前段（現已刪
    除）規定，就其原定數額提高為100倍折算1日，則本件被告
    行為時之易科罰金折算標準，應以銀元300元折算1日，經折
    算為新臺幣後，應以新臺幣900元折算為1日。惟95 年7月1
    日修正公布施行之刑法第41條第1項前段則規定：「犯最重
    本刑為五年以下有期徒刑以下之刑之罪，而受六個月以下有
    期徒刑或拘役之宣告者，得以新臺幣一千元、二千元或三千
    元折算一日，易科罰金。」比較修正前後之易科罰金折算標
    準，以95年7月1日修正公布施行前之規定，較有利於被告，
    則應依刑法第2條第1項前段，適用修正前刑法第41條第1項
    前段規定，定其折算標準。
三、按中華民國外僑居留證具有特許外國人在我國居留之性質，
    屬特許證之一種，又其上「內政部印」之印文，係表示公務
    機關之資格及職務，屬印信條例第2條之印信之印文，應為
    刑法第218條所稱之公印文（最高法院71年臺上字第1831號
    判例要旨、86年臺上字第4631號判決意旨參照）。是被告於
    上開時、地偽造其上有「內政部印」公印文之外僑居留證並
    持交付給不知情之雇主再轉交由阮氏金賽持之使用，核其此
    部分所為，係犯刑法第216條、第212條之行使偽造特種文書
    罪，刑法第218條第1項之偽造公印文罪（司法院釋字第82號
    解釋參照）。被告偽造特種文書之低度行為，為其後行使之
    高度行為所吸收，不另論罪。被告就上開偽造公印文及行使
    偽造特種文書犯行，與阮氏金賽間，有犯意之聯絡及行為之
    分擔，為共同正犯。被告就上開所犯行使偽造特種文書罪與
    上開偽造公印文罪2罪間，有方法目的之牽連關係，應依修
    正前刑法第55條之規定，從較重之偽造公印文罪處斷。原審
    認被告事證明確，依刑法第2條第1項前段、第216條、第212
    條、第218條第1項、第28條、第55條 (修正前)、第41條第1
    項前段 (修正前)、第38條第1項第2款，刑法施行法第1條之
    1( 原審漏引並贅引罰金罰鍰提高標準條例第1條前段)，修
    正前罰金罰鍰提高標準條例第2條，並審酌被告犯罪之動機
    、目的、手段、知識程度，及其以偽造外僑居留證，讓非法
    外勞得以在臺灣地區居留，進而打工賺錢，危害警政機關就
    外勞管理之正確性之程度非輕，犯後否認犯行，企圖飾詞卸
    責，態度不佳等一切情狀，量處被告有期徒刑六月，並諭知
    易科罰金之折算標準 (銀元三百元折算一日，應予補正銀元
    三百元即新台幣九百元折算一日)。扣案之偽造外僑居留證1
    張，係共犯阮氏金賽所有且供犯罪所用之物，應依刑法第38
    條第1項第2款之規定，併予宣告沒收。至扣案之外僑居留證
    上偽造之「內政部印」之公印文1枚，附於外僑居留證無從
    分離且已併同沒收，故不另依法諭知沒收公印文；外僑居留
    證上阮氏金賽（NGUYEN THI KIM THOA）所有之照片1張，亦
    已因沒收外僑居留證而包括在內，無須重複為沒收之諭知，
    併此敘明。經核原審認事用法，均無不當，量刑亦屬妥適，
    被告上訴否認犯罪，核無理由，應予駁回。
四、原審引用條文應補正「現行法規所定貨幣單位折算新台幣條
    例第2條」。
據上論斷，應依刑事訴訟法第368條，判決如主文。
本案經檢察官蔡薰慧到庭執行職務。
中　　華　　民　　國　　96　　年　　2 　　月　　8　　日
　　　　　　　　　刑事第十二庭  審判長法　官  蔡永昌
　　　　　　　　　　　　　　　　　    法　官  施俊堯
　　　　　　　 　 　　　　　　　　　　法　官  張正亞
以上正本證明與原本無異。
如不服本判決，應於收受送達後十日內向本院提出上訴書狀，其
未敘述上訴之理由者並得於提起上訴後十日內向本院補提理由書
（均須按他造當事人之人數附繕本）。
                                      書記官  鄭信昱
中　　華　　民　　國　　96　　年　　2 　　月　　8 　　日
附錄：本案論罪科刑法條全文
中華民國刑法第212條
偽造、變造護照、旅券、免許證、特許證及關於品行、能力服務
或其他相類之證書、介紹書，足以生損害於公眾或他人者，處1
年以下有期徒刑、拘役或3百元以下罰金。
中華民國刑法第216條
行使第 210 條至第 215 條之文書者，依偽造、變造文書或登載
不實事項或使登載不實事項之規定處斷。
中華民國刑法第218條第1項
偽造公印或公印文者，處 5 年以下有期徒刑。
盜用公印或公印文足以生損害於公眾或他人者，亦同。
